臺灣屏東地方法院民事判決　　　　　　　94年度簡上字第24號
上　訴　人
即被上訴人　仁鴻企業社
法定代理人　陳明郎
上　訴　人
即被上訴人　甲○○
訴訟代理人　鍾夢賢律師
當事人間請求給付報酬事件，兩造對於中華民國94年2 月15日本
院潮州簡易庭93年度潮簡字第418 號第一審判決各自提起上訴，
本院於民國94年11月30日言詞辯論終結，判決如下：
    主  文
原判決命上訴人仁鴻企業社給付超過新台幣貳萬伍仟捌佰參拾參
元之本息部分，及該部分假執行之宣告，暨命上訴人仁鴻企業社
負擔訴訟費用之裁判均廢棄。
上開廢棄部分，上訴人甲○○在第一審之訴及假執行之聲請均駁
回。
上訴人甲○○上訴駁回。
上訴人仁鴻企業社其餘上訴駁回。
第一審訴訟費用於命上訴人仁鴻企業社負擔訴訟費用部分，及第
二審訴訟費用關於上訴人仁鴻企業社上訴部分，由上訴人仁鴻企
業社負擔十分之一，餘由上訴人甲○○負擔。第二審訴訟費用關
於甲○○上訴部分，由甲○○負擔。
    事實及理由
一、上訴人甲○○主張：
(一)、上訴人甲○○自民國86年11月間起受僱於上訴人仁鴻企業社
    ，擔任會計職務，約定每月薪資為新臺幣（下同）2 萬元，
    惟上訴人仁鴻企業社尚欠上訴人甲○○88年5 月至91年12月
    薪資80萬元尚未給付。
(二)、上訴人甲○○之配偶郭明潭與上訴人甲○○同財共居，且又
    負責郭明潭與上訴人仁鴻企業社之會計工作，工作地點相同
    ，而夫妻間之薪資收入，又係家庭之重要財務，其聽聞上訴
    人甲○○之薪資為每月2 萬元，自堪採信。且上訴人甲○○
    於任職之88年起薪資即為每月2 萬元，有扣繳憑單可據，嗣
    後雖有2 萬元上下之出入，或係配合上訴人仁鴻企業社之營
    運成本與支出之節稅措施而有金額不等之差異。再者，上訴
    人甲○○係擔任全職之會計，與同記帳業者或會計師承攬各
    行業之記帳工作，按月支領數千元不等記帳費之情形不同，
    則上訴人甲○○之薪資結構，自應以通常之受僱人員之薪資
    為計算比較基準，且上訴人甲○○育有3 名子女，生活負擔
    不輕，實無可能僅為區區數千元薪資放棄兒女之教養，原審
    逕認上訴人甲○○之薪資平均低於每月5 千元，顯悖離日常
    生活輕驗，為此爰依僱傭法律關係提起本件訴訟。於原審聲
    明：上訴人仁鴻企業社應給付上訴人甲○○80萬元及自起訴
    狀繕本送達翌日起至清償日止，按年息百分之五計算之利息
    。原審判決上訴人仁鴻企業社應給付上訴人甲○○155, 833
    元，及自93年10月14日起至清償日止，按年息百分之5 計算
    之利息，並駁回上訴人甲○○其餘之訴，上訴人甲○○不服
    ，提起上訴。於本院聲明：(1)原判決不利於上訴人甲○○部
    分廢棄。(2)上開廢棄部分，上訴人仁鴻企業社應再給付上訴
    人甲○○644,167 元，及自原審起訴狀繕本送達之翌日起至
    清償日止，按年息百分之5 計算之利息。(3)駁回上訴人仁鴻
    企業社之上訴。
二、上訴人仁鴻企業社抗辯：
(一)、上訴人甲○○固於上訴人仁鴻企業社擔任會計乙職，惟僅負
    責記日記帳之工作，非全職會計，而係屬兼職會計，不必每
    天固定到企業社上班，與現今社會之記帳業老或會計師承攬
    各行業之記帳工作一樣，以一般記帳業者之酬勞，約為每月
    數千元，是以兩造原即約定薪資為每年6 萬元，然自90 年
    起即調降為每年5 萬元。
(二)、上訴人仁鴻企業社於88年間所僱用之員工，無論是專職或兼
    職，薪資均已按時發放，並無積欠員工薪資情事；89年度之
    薪資，由於上訴人甲○○拒不將89年10月份以前之帳簿交付
    ，以致無從依帳簿查考，惟上訴人甲○○所提交之帳冊，既
    載有89年11月份給付薪資1 萬元，即表示89年10月份以前之
    薪資均已給付完畢，因依常情而言絕無89年10月份以前之薪
    資未給付，而僅給付11月及12月之薪資。且依記帳方式，倘
    有積欠薪資，所給付之薪資一定是先抵扣以前積欠薪資，亦
    無僅記載給付薪資，而不記載積欠薪資之情事；90年度亦未
    積欠員工薪資，此從帳簿之記載，即可獲得證明，且當時上
    訴人仁鴻企業社尚正常營運中，衡情亦無給付3 萬而積欠2
    萬元之理；91年度上訴人甲○○之薪資，總數應為45,833元
    ，而上訴人甲○○已領取2 萬元，縱有積欠，亦僅積欠25,
    833 元。綜上所述，上訴人仁鴻企業社僅91年度之薪資
    25,833元未付，其餘均已給付完畢等語。原審判決上訴人仁
    鴻企業社部分敗訴，上訴人仁鴻企業社不服提起上訴，於本
    院聲明：(1)原判決關於上訴人仁鴻企業社敗訴部分廢棄。(2)
    上開廢棄部分，甲○○在第一審之訴及其假執行之聲請均駁
    回。(3)上訴人甲○○之上訴駁回。
三、按自然人及法人為權利義務之主體，惟非具有權利能力之「
    團體」，如有一定之名稱、組織而有自主意思，以其團體名
    稱對外為一定商業行為或從事事務有年，已有相當之知名度
    ，而為一般人所知悉或熟識，且有受保護之利益者，亦應受
    法律之保障。故未完成登記之法人，雖無權利能力，然其以
    未登記法人之團體名義為交易者，民事訴訟法第40條第3 項
    為應此實際上之需要，特規定此等團體設有代表人或管理人
    者，亦有當事人能力。至於因其所為之法律行為而發生之權
    利義務，於實體法上應如何規範，自應依其行為之性質，適
    用關於合夥或社團之規定。不能以此種團體在法律上無權利
    能力即否定其一切法律行為之效力，最高法院91年度台上字
    第1030號判決參酌。經查，上訴人仁鴻企業社雖係以獨資方
    式為營利事業登記，此有屏東縣政府營利事業登記證在卷可
    稽（見原審卷第17頁），惟上訴人仁鴻企業社實質上係屬陳
    明郎及郭明潭合夥，此為兩造所自認（見本院卷第90頁），
    是以上訴人仁鴻企業社，其有一定之名稱、組織及獨立之會
    計，以該團體名稱對外為一定商業行為，應認即屬非法人團
    體，依上開說明，自有當事人能力，合先敘明。
四、本件上訴人甲○○主張其自86年11月間起受僱於上訴人仁鴻
    企業社，擔任會計一節，已為兩造所不爭執，可信為實在。
五、按當事人主張有利於己之事實者，就其事實有舉證之責任，
    此民事訴訟法第277 條定有明文。本件上訴人甲○○主張兩
    造約定之薪資為每月2 萬元，即1 年為24萬元一節，除上訴
    人仁鴻企業社自認約定薪資原為每年6 萬元，自90年起調降
    為每年5 萬元部分，上訴人甲○○無庸舉證外，其餘部分，
    依上開說明，上訴人甲○○應負舉證責任。經查：
(一)、上訴人甲○○固提出86年至89年之扣繳憑單4 紙為證（見原
    審卷第6 、7 頁），然除88年度扣繳憑單記載88年1 月至88
    年3 月給付總額為6 萬元，即每月為2 萬元外，其餘如86年
    度扣繳憑單上載86年11月至86年12月給付總額為6 萬元，即
    每月為3 萬元；87年度扣繳憑單上載87年6 月至87年8 月給
    付總額為58,000元，即每月19,333元（元以下4 捨5 入）；
    89 年 度扣繳憑單上載89年1 月至4 月給付總額為6 萬元，
    即每月為15,000元，均非每月為2 萬元。由此可知，尚難以
    扣繳憑單上給付總額除以所得月數來計算上訴人甲○○每月
    之薪資。
(二)、又上訴人甲○○以上開陳述表示證人郭明潭於原審之證詞可
    證明月薪為2 萬元，惟證人雖與上訴人甲○○同財共居，僅
    能表示其所知悉者均係從上訴人甲○○處所得知，是否與事
    實相符，尚非無疑，況其於兩造談論薪資時既未介入，且薪
    資2 萬元，又係聽說而來（見原審卷第33頁），既未親自見
    聞，其證詞自不足以證明兩造間薪資之約定確為每月2 萬元
    。
(三)、再者，上訴人仁鴻企業社係由陳明郎與郭明潭所合夥經營，
    此為兩造所不爭執，則上訴人甲○○應是協力其配偶事業之
    經營，而擔任此職務，是以其薪資與一般全職會計有間，尚
    無違常情。
(四)、此外上訴人甲○○即未能舉證證明其月薪為2 萬元，準此，
    上訴人甲○○上開主張，除上訴人仁鴻企業社自認部分外，
    其餘部分自難信為實在，亦即本件上訴人甲○○薪資數額於
    88 年5月至88年12月為4 萬元（60,000×8 ／12＝40,000）
    、89年度為6 萬元、90年度為5 萬元、91年度為45,833元（
    50,000×11／12＝45,833，元以下4捨5入），總額為
    195,833 元。
六、上訴人仁鴻企業社抗辯自88年度至90年度之薪資均已給付，
    而91年度薪資已給付2 萬元一節，除上訴人甲○○自認於89
    年度、90年度、91年度分別收受薪資1 萬元、3 萬元、2 萬
    元外，其餘部分之薪資（即88年度5 月至12月之薪資4 萬元
    、89年度之薪資5 萬元、90年度之薪資2 萬元）已經清償之
    事實，自應由上訴人仁鴻企業社負舉證責任。經查：
(一)、按各類所得扣繳暨免扣繳憑單係開立單位於支付薪資後，交
    付予薪資受領人作為申報所得稅之用，僅於協助開立單位逃
    避應繳納之稅額，方有可能未領薪資，而仍持往申報所得稅
    ，經查，上訴人甲○○於88、89、90年分別向國稅局申報自
    上訴人仁鴻企業社領取之所得為60,000元、60,000元、74,
    000 元【年薪為50,000元，74,000元應扣除90年1 月21日支
    付之年終獎金24,000元，兩造對已領24,000元之年終獎金不
    爭執】，此有本院依職權向台灣省南區國稅局東港稽徵所函
    查之上訴人甲○○所得稅報稅資科在卷可稽（見本院卷第
    35-46 頁），其所申報之數額，與前述之上訴人甲○○年薪
    相符，上訴人甲○○既未能舉證證明有未領薪資，仍申報所
    得稅等情，自難認其所述未領薪資之事為可採。
(二)、再者，上訴人甲○○既自認89年度11月之薪資已給付，依常
    情而言倘有積欠薪資，所給付之薪資一定是先抵扣以前積欠
    薪資，絕無89年10月份以前之薪資未給付，而僅給付89年11
    月及12月薪資之理，再者90年度業已支付24,000元之年終獎
    金，若有積欠薪資，當應先付支積欠之薪資，豈有給付獎金
    而不給付薪資之理，是以上訴人甲○○辯稱逐年受領部分薪
    資，88年至90年尚有部分薪資未受理之情，顯不足採。
(三)、綜上所述，上訴人仁鴻企業社88年至90年度之薪資均已給付
    ，而91年度之薪資為45,833元，扣除上訴人甲○○自認已領
    取之2 萬元，尚有25,833元未給付，上訴人仁鴻企業社對此
    部分薪資尚未給付，亦不爭執，故上訴人甲○○請求上訴人
    仁鴻企業社給付薪資25,833元，及自原審起訴狀繕本送達翌
    日起即93年10月14日起（本件起訴狀繕本於93年10月13日送
    達於被告，有卷存送達證可稽）至清償日止，按年息百分之
    5 計算之遲延利息，即有理由，應予准許，逾此部分，自無
    理由，應予駁回。原審判決命上訴人仁鴻企業社應給付上訴
    人甲○○155, 833元及自93年10月14日起至清償日止，按年
    息百分之5 計算之利息，於超過25,833元本息部分為無理由
    ，應予廢棄，上訴人仁鴻企業社上訴意旨指摘原判決不當，
    求予廢棄，一部為有理由，一部為無理由。另上訴人甲○○
    上訴意旨，指摘原判決不當，原判決不利於甲○○部分廢棄
    及仁鴻企業社應再給付甲○○644,16 7元本息之請求，為無
    理由，應予駁回。
七、結論：甲○○之上訴為無理由，仁鴻企業社之上訴一部有理
    由，一部無理由，依民事訴訟法第436 條之1 第3 項、第
    450 條、第449 條第1 項、第79條，判決如主文。
中　　華　　民　　國　　94　　年　　12　　月　　7　　日
                  民事第二庭    審判長法  官 阮世賢
                                      法  官 春生
                                      法  官 吳思怡
上列正本，係照原本作成。
本判決不得上訴。
中　　華　　民　　國　　94　　年　　12　　月　　7 　　日
　　　    　　　　　　　　　　　　　　書記官　劉音利
